【裁判字號】    92,上易,747
【裁判日期】    920912
【裁判案由】    侵占
【裁判全文】
臺灣高等法院臺南分院刑事判決              九十二年度上易字第七四七號  善股
    上  訴  人
    即  被  告  丙  ○  ○
    自  訴  人  大眾機車行
    代  表  人  乙  ○ ○
    代  理  人  甲  ○  ○
右上訴人因侵占案件，不服臺灣臺南地方法院中華民國九十二年六月二十五日第一審
判決（九十一年度自字第二四二號），提起上訴，本院判決如左：
    主  文
原判決撤銷。
丙○○無罪。
    理  由
一、自訴意旨略以：被告丙○○於民國（下同）九十一年一月十八日，以其所有之三
    陽牌機車ＷＳＯ—七六０號一部與自訴人簽訂租售合約書，約定付款方式分九期
    ，前四期每期支付新台幣（下同）二千九百五十元，後四期每期支付一千五百五
    十元，並簽訂租售契約，詎被告自第二期起竟違約拒繳分期款項，依規定雙方終
    止合約，被告屬無權占有自訴人所有之機車，因認丙○○涉有刑法第三百三十五
    條第一項之侵占罪嫌。
二、按犯罪事實應依證據認定之，無證據不得推定其犯罪事實；又不能證明被告犯罪
    者，應諭知無罪之判決，刑事訴訟法第一百五十四條、第三百零一條第一項分別
    定有規定。認定不利於被告之事實，須依積極證據，苟積極證據不足為不利於被
    告事實之認定時，即應為有利於被告之認定，更不必有何有利之證據。此之所謂
    證據，須確屬能為被告有罪之證明，而無瑕疵可指者，始足當之；再者，犯罪事
    實之認定，應憑證據，所謂證據，須適於為被告犯罪事實之證明者，始得採為斷
    罪資料，如未能發現相當證據，或證據不足以證明，自不能以推測或擬制之方法
    以為裁判基礎；又所謂認定犯罪事實所憑之證據，雖不以直接證據為限，間接證
    據亦包括在內，然而無論直接或間接證據，其為訴訟上之證明，須於通常一般人
    均不致有所懷疑，而得確信其為真實之程度，始得據之為有罪之認定，倘其證明
    尚未達到此一程度，而有合理懷疑存在時，即應為無罪之判決（最高法院二十九
    年上字第三一○五號、三十年上字第八一六號、四十年台上字第八六號、五十三
年台上字第二七五○號、七十六年台上字第四九八六號判例參照）。又刑法上之
    侵占罪，係以侵占自己持有他人之物為要件，所謂他人之物，乃指有形之動產、
    不動產而言，並不包括無形之權利在內，單純之權利不得為侵占之客體。要旨：
    刑法上之侵占罪，須持有人變易其原來之持有意思而為不法所有之意思，始能成
    立，如僅將持有物延不交還或有其他原因致一時未能交還，既缺乏主觀要件，即
    難遽以該罪相繩，最高法院七十一年台上字第二三０四號、六十八年年台上字第
    三一四六號判例亦著有明文。
三、本件原判決認被告丙○○有侵占之行為，無非以被告丙○○有於原審審理中坦承
    不諱，且核與自訴人大眾機車行代表人乙○○及代理人甲○○於審理中指訴情節
    相符，復有租售契約書、存證信函影本各一紙附卷可稽，以之認定被告有侵占之
    犯行。然訊之上訴人即被告丙○○堅決否認有侵占之犯行，辯稱：伊原係向「超
    越機車行」購買機車，該中古車以一萬五千元成交，伊付三千元，其餘一萬二千
    元分八期向自訴人「大眾機車行」辦理融資貸款，嗣後因其失業，無法清償貸款
    ，所以無法繳納分期款，當時自訴人有找人來要債，伊因害怕不敢應門，絕非隱
    匿遷移不之去向，且車子一直在家裡，沒有牽到別處，現在自訴人已將車子牽回
    去，伊又已經另外付了五千元，伊絕無侵占之犯意等語。經查：
（一）被告僅係向自訴人融資購買機車：
      被告主張其係向「超越機車行」以一萬五千元購買中古機車，伊付三千元，其
      餘一萬二千元分八期向自訴人「大眾機車行」辦理融資貸款一節，為自訴人所
      不爭，且由自訴人對原審所提出之自訴狀及代理人在原審到庭所供均指稱【被
      告係與自訴人辦理附條件買賣機車】（見原審卷第二頁、第二十頁），況被告
      於原審一再具狀及到庭供稱其係向「超越機車行」購買機車（見原審卷第三十
      六至三十八頁、四十八至五十一頁），顯見被告僅係向自訴人【辦理購買機車
      之融資分期付款】，並【非被告向自訴人買機車】，彰彰明甚，原審認為本件
      係被告向自訴人購買機車，顯未深入調查。
（二）被告係向「超越機車行」以一萬五千元購買中古機車，除付三千元外，其餘一
      萬二千元分八期向自訴人「大眾機車行」辦理融資貸款：
      依合約書內容以觀，顯係【融資契約】，而觀之被告與自訴人簽訂之合約書係
      以印製成例稿之「大眾機車行租售合約書」簽訂，甚至存證信函亦係以例稿印
      製，顯有規模，自訴人顯係【以辦理機車購買融資為業】。況合約書中右空白
      處有註明【超越１５０００中古車】，更參諸被告所提照片顯示，「超越機車
      行」確實有經營機車之買賣，然而自訴人「大眾機車行」，僅為普通之商家，
      並未經營機車之買賣」，益見被告益徵被告所辯其係向「超越機車行」以一萬
      五千元購買中古機車，伊付三千元，其餘一萬二千元分八期向自訴人「大眾機
      車行」辦理融資貸款一節，信而有徵。
（三）被告向自訴人貸款一萬二千元，八個月利息合計要一萬八千元之重利：
      再者，被告向「超越機車行」購中古車機車一輛，價錢一萬五千元，被告除繳
      納三千元之外，其餘一萬二元向自訴人貸款。而依合約書第三款所載：「以一
      月為一期，共分九期，前四期每期支付二千九百五十元，後四期每期支付一千
      五百五十元，前八期為【承租標的租金】，最後一期為【票款及保證金為買賣
      標的物之價金」，而被告確實簽發本票一萬五千元充當第九期款，有合約書及
      本票影本附卷足資佐證（參見原審卷第五頁），且自訴人自訴狀亦載明：「前
      八期為租金（其實為變相之利息），最後一期為價金（見自訴狀犯罪事實第一
      項）」。準此，被告向自訴人貸款一萬二千元，前四個月每月應付以租金名義
      之利息二千九百五十元，後四個月，每月支付利息一千五百五十元，【八個月
      利息合計一萬八千元】（２９５０元Ｘ４＋１５５０元Ｘ４＝１８０００元）
      ，明顯係【重利】，應為法所不許。
（四）自訴人明知被告行為不構成侵占罪，係藉刑事逼被告還錢：
      由司法系統網路查知，自訴人自九十一年間開始以「侵占」罪，對向其融資貸
      款購買機車，而逾期未付利息者，提出刑事自訴，【除本案外】，每一件原審
      調查結果均認為「被告所為與刑法侵占罪之構成要件不符，純屬民事債務糾葛
      」之理由，以裁定駁回其自訴，或判決無罪。計有：
    (一)自訴人對林天賜提出侵占自訴，九十一年十月二十九日經原審法院以九十一年
      度自字第三Ｏ三號裁定駁回。
    (二)自訴人對鄭靜眉提出侵占自訴，九十一年十一月二十六日經原審法院以九十一
      年度自字第三五七號裁定駁回，裁定書中特別強調【自訴人應循民事途徑解決
      ，而非以巧立名目之「機車租售合約書」，向法院提刑事告訴，浪費司法資源
      】。
    (三)自訴人對曾明發提出侵占自訴，九十一年十二月十六日經原審法院以九十一年
      度自字第三五六號裁定駁回。
    (四)自訴人對許榮月提出侵占自訴，九十一年十二月二十六日經原審法院以九十一
      年度自字第二八號裁定駁回，並強調該契約【除對於他方當事人顯失公平外
      ，且違背終止契約或解除契約之形成權行使應以意思表示為之之性質】。
    (五)自訴人對被告陳念臻（原名：陳萱憶）提出侵占自訴，經原審法院以九十一年
      度自字第三五五號判決無罪，並再次強調【本件應純屬民事糾葛，自訴人應循
      民事途徑解決，而非以巧立名目之「租售合約書」，向法院提起刑事告訴，浪
      費司法資源。】。
    (五)自訴人對郭再福提出侵占自訴，九十二年三月十九日經原審法院以九十一年度
      自字第二七八號裁定更強調【稽之該條款對於他方當事人顯失公平，除率然免
      除自訴人終止租約或解除買賣之責任，及沒入他方當事人已繳納之款項外，他
      方當事人尚需票據債權金額及保證金視為違約之損害賠償金，此單方加重他方
      當事人之責任，且對他方當事人有重大不利益，無異以該定型化契約條款箝制
      剝削他方當事人，參諸上引規定，該條款是否生法律效力，實待商榷。】
    (六)自訴人對被告陳念臻（原名：陳萱憶）提出侵占自訴，九十二年四月十六日經
      原審法院以九十一年度自字第三五五號判決無罪，並再次強調【本件應純屬民
      事糾葛，自訴人應循民事途徑解決，而非以巧立名目之「租售合約書」，向法
      院提起刑事告訴，浪費司法資源。】。
    (七)自訴人於提起本案之前，所有對逾期未繳貸款利息（分期款）者所提侵占之自
      訴，業經原審於九十一年十月二十九、十一月二十六日、十二月十六日、十二
      月二十六日、九十二年三月十九日、四月十六日分別以以裁定駁回其自訴，或
      判決無罪，甚至有裁判理由內載明自訴人係【以巧立名目之「租售合約書」，
      向法院提起刑事告訴，浪費司法資源】，顯見自訴人知悉逾期未繳分期利息款
      者【並未犯侵占之罪】，然其仍一再提起自訴，顯見自訴人明知被告行為不構
      成侵占罪，係藉刑事逼被告還錢。
（五）綜上所述，被告既然係向「超越機車行」購買機車，自然已擁有該機車之所有
      權，而被告僅係向自訴人融資一萬二千元，依約八個月即需繳納利息一萬八千
      元，誠不知為何被告未繳息即係犯侵占罪？此外復查【無任何證據】足以證明
      被告有將屬於自訴人之機車侵占之犯行，足見本件僅係民事債務之糾葛，本院
      自不能罔顧我國法律之規範而遽以侵占罪相繩。
四、原審疏未詳細調查，並詳為勾稽全案證據，即遽認被告有侵占之犯行，並加以論
    罪科刑，容有未洽。本件自訴人變相經營重利貸款，且明知本件純署普通之民事
    債務糾葛，竟提起刑事自訴，試圖以刑事手段逼被告還錢，實屬不該，本院自不
    能不顧司法正義，逞其所求，對被告遽以刑罰相繩。故被告上訴意旨，指摘原判
    決採證不當，否認其有犯罪，為有理由，自應由本院將原判決撤銷，改諭知被告
    無罪之判決（至於自訴人是否涉犯誣告或重利罪嫌，則非本件判決論罪科刑之範
    圍，附為記明）。
據上論結，應依刑事訴訟法第三百六十九條第一項前段、第三百六十四條、第三百零
一條第一項，判決如主文。
本案經檢察官張佩珍到庭執行職務。
中      華      民      國    九十二    年      九      月      十二    日
                                    臺灣高等法院臺南分院刑事第六庭
                                        審判長法官  蔡    崇    義
                                              法官  董    武    全
                                              法官  許    進    國
右正本證明與原本無異。
不得上訴。
                                        法院書記官  陳    明    芬
中      華      民      國    九十二    年      九      月      十二    日


司法院資訊處製作；財團法人民間司法改革基金會備份。
